臺灣臺北地方法院民事判決　　　　　　　　　　　　九十三年度保險字第一一０號
　　　原　　　告　新竹國際商業銀行股份有限公司
　　　法定代理人　丁○○
　　　訴訟代理人　戊○○
　　　　　　　　　乙○○
　　　被　　　告　太平產物保險股份有限公司
　　　法定代理人　丙○○
　　　訴訟代理人　甲○○
當事人間請求給付保險金事件，經本院於中華民國九十三年九月二十四日言詞辯論終
結，判決如左：
    主      文
原告之訴駁回。
訴訟費用由原告負擔。
    事實及理由
一、原告主張：兩造於民國八十六年九月二十四日簽訂合約書，約定以原告為被保險
    人，被告則為保險人，凡原告之借款人未依約攤還借款本息，並由原告通知催收
    無效而致保證保險之債權無法收回或完全收回時，由被告對原告負給付保險金之
    責，每借款戶最高為原告核鑑總價或買賣成交價百分之二十，每筆貸款承保期間
    以該保險單所載實際放款日期至貸款清償日止，最長以七年為限，保險單於保險
    期限屆滿時得視實際狀況需要辦理續保，以迄全部抵押貸款清償為止，保險金額
    計算方式為(1)本金：以本金最高為保險單載明之金額，(2)利息：借款人合約利息
    六個月，以單利計算，(3)處理費用：代書、訴訟、處理及仲介等費用依比例攤付
    ，以上總計最高不得超過保險金額。原告之借款人即訴外人李美玲於八十七年三
    月六日向原告借款新台幣（下同）八十萬元，借款期間至一百零七年三月六日止
    ，遂以原告為被保險人向被告投保住宅抵押貸款償還保證保險（以下簡稱系爭保
    險契約），保險金額為八十萬元，保險期間自八十七年三月六日至九十四年三月
    六日止。詎李美玲自八十九年八月六日起即未依約繳納本息，依照合約書所附住
    宅抵押貸款償還保證保險承保辦法第十二條第二項第六款約定：「房屋處分後若
    處分價格低於所貸金額，保險公司即賠其差額，但最高以保險金額為限。凡被保
    險人之借款人未依約攤還本息逾六個月後，一經被保險人提出申請理賠時，保險
    人於一個月內應將相當於保險金額之現金交被保險人供作擔保。理賠金額確定後
    ，若擔保金額大於理賠金額時，被保險人應於二十日內將差額退還保險人。」，
    被告依保險契約有給付原告保險金之義務，經原告於九十年七月二十五日向被告
    請求理賠遭拒，為此爰依保險契約之法律關係，起訴請求被告給付保險金等語。
    並聲明：被告應給付原告七十八萬三千四百四十六元，及自九十年十一月七日起
    至清償日止，按年息百分之五計算之利息。
二、被告則以：依合約書所附住宅抵押貸款償還保證保險承保辦法第七條、住宅抵押
    貸款償還保證保險批單第九條約定，被告承保期間最長以七年為限，原告與借款
    人間約定之借款期間亦應與此相同，承保期間為契約成立要素之一，乃為使保險
    人即被告得評估風險，避免保險責任遙遙無期。惟依原告在請求被告理賠時提出
    其與李美玲間借據第三條所載，其等間約定借款期間自八十七年三月六日起至一
    百零七年三月六日止，被告方知悉原告與李美玲借款期間逾越系爭保險契約所訂
    借款期間即保險期間不得逾七年之限制，故被告與要保人李美玲就系爭保險契約
    之借款期間即保險期間之必要之點意思表示並不合致，系爭保險契約並不成立，
    被告不負給付保險金之責。縱認系爭保險契約有效成立，然李美玲自八十九年八
    月六日起即未依約繳納本息，保險事故業已發生，依據系爭保險契約批單第七條
    約定，原告自九十年二月六日起即可請求被告給付保險金，其請求權應於九十二
    年二月六日時效完成，雖原告於九十年七月二十五日即向被告請求，但並未於六
    個月內即九十一年一月二十五日前起訴，時效即視為不中斷，因此原告之請求權
    於九十二年二月六日時效完成，被告自得拒絕給付保險金等語，資為抗辯。並聲
    明：原告之訴駁回。
三、兩造不爭執之事實：
    原告主張李美玲於八十七年三月六日向其借款八十萬元，借款期間至一百零七年
    三月六日止，李美玲並以原告為被保險人向被告投保住宅抵押貸款償還保證保險
    ，保險金額為八十萬元，保險期間自八十七年三月六日至九十四年三月六日，嗣
    李美玲自八十九年八月六日起即未依約繳納本息，經原告於九十年七月二十五日
    向被告請求理賠遭拒等事實，業據其提出合約書、住宅抵押貸款償還保證保險基
    本條款、住宅抵押貸款償還保證保險批單、保險費收據、住宅抵押貸款償還保證
    保險單、理賠申請書為證（見本院卷第一九頁至第二五頁），並為被告所不爭執
    （詳見本院九十三年七月二十日言詞辯論筆錄，本院卷第六○頁），自堪信為真
    實。
四、原告主張被告應依系爭保險契約之約定給付保險金等語，但為被告所否認，並以
    右開情詞置辯。是以，本件兩造爭執之重點在於：
（一）系爭保險契約相關文件所謂最長不得超過七年之「保險期間」，與原告、李美
      玲間借據所訂「借款期間」是否應做同一解釋？又縱然借款期間超過七年，可
      否即謂被告與要保人李美玲間系爭保險契約就上開期間因意思表示未合致而不
      成立？
（二）原告之保險金請求權是否因時效完成而消滅？被告在原告請求理賠後陸續以原
      告未提供相關資料為由而拒絕給付保險金等情，有無違反誠實信用原則？
五、現就兩造爭執之重點分述如下：
（一）系爭保險契約相關文件所謂最長不得超過七年之「保險期間」，與原告、李美
      玲間借據所訂「借款期間」是否應做同一解釋？又縱然借款期間超過七年，可
      否即謂被告與要保人李美玲間系爭保險契約就上開期間因意思表示未合致而不
      成立？
    1.按解釋契約，固須探求當事人立約時之真意，不能拘泥於契約之文字，但契約
      文字業已表示當事人真意，無須別事探求者，即不得反捨契約文字而更為曲解
      ，業經最高法院十七年上字第一一一八號判例闡述綦詳。
    2.經查，系爭保險契約係先由要保人即借款人李美玲出具要保書為要約，經被告
      承諾後同意要保人聲請而發給保險單，除經被告陳述甚詳外，並有要保書、住
      宅抵押貸款償還保證保險單在卷可稽（見本院九十三年九月二十四日言詞辯論
      筆錄及卷第五六頁、第二四頁）。
    3.依保險法第五十五條第四款規定，保險責任開始之日時及保險期間為保險契約
      應記載事項，保險人之保險責任可藉由保險期間予以界定。就此合約書所附住
      宅抵押貸款償還保證保險承保辦法第七條則約定：「保險期間最長為七年，被
      保險人於保險到期時，得視實際狀況需要辦理續保。」、住宅抵押貸款償還保
      證保險批單第三條則載明：「本保險單於保險期限屆滿時，本公司得予續保，
      以迄全部抵押貸款清償為止，：：：」（見本院卷第二二頁背面）及保險批單
      第九條後段復約定：「：：：本公司對於每筆貸款之承保期間係以該保單所載
      實際放款日期，至該筆貸款清償日止，但承保期間最長以七年為限。」，綜觀
      上述兩造間合約書、被告與李美玲間保險契約相關約定所用文字，雖明訂保險
      期間以七年為限，但亦約定可因應實際狀況續保，例如因借款期間較長，在保
      險期滿後尚得續保至抵押貸款清償為止之情，加以，上開契約文件中未明文約
      定保險期間以原告、借款人間約定之借款期間為度。足見，借款期間與保險期
      間不必然一致，兩者亦為不同之概念，否則無須於保險期間、承保期間外，另
      對於保險期間屆滿但借款期間尚未屆至時是否予以續保加以約定。被告抗辯保
      險契約所載保險期間即指借款期間乙節，顯與上述約定使用文字及文義有別，
      而不足採。
    4.再依卷附之借據記載，原告與借款人李美玲間雖約定借款期間長達二十年（見
      本院卷第五七頁），但要保人李美玲要保書上記載之保險期間係自八十七年三
      月六日起至九十四年三月六日止（見本院卷第五六頁），此為其要約意思表示
      之內容；而被告為承諾之意思表示時，觀諸住宅抵押貸款償還保證保險單關於
      保險期限之記載，亦與要保人李美玲要約內容相符（見本院卷第二四頁），其
      二人所為要約、承諾之意思表示內容既然均一致，則系爭保險契約因意思表示
      合致而成立。被告辯稱系爭保險契約中係明訂借款期間即為保險期間，並以七
      年為限，因系爭保險契約意思表示不合致而不成立等語，並不足採，系爭保險
      契約顯已有效成立，堪可認定。
（二）原告之保險金請求權是否因時效完成而消滅？被告在原告請求理賠後陸續以原
      告未提供相關資料為由而拒絕給付保險金等情，有無違反誠實信用原則？
    1.又依保險法第六十五條規定：「由保險契約所生之權利，自得為請求之日起，
      經過二年不行使而消滅。」，次按消滅時效因請求而中斷；時效因請求而中斷
      者，若於請求後六個月內不起訴，視為不中斷，民法第一百二十九條第一項第
      一款、第一百三十條分別定有明文。故時效因請求而中斷者，請求權人若欲保
      持中斷之效力，非於請求後六個月內起訴不可；如僅繼續不斷的為請求，而未
      於請求後六個月內起訴，其中斷之效力，即無由保持，最高法院著有七十一年
      台上字第三四三五號判例足資參照。
    2.被告抗辯原告自九十年二月六日時起即得行使請求權乙節，業經原告自認無訛
      （見本院九十三年七月二十日言詞辯論筆錄，卷第六○頁）。雖原告曾於九十
      年七月二十五日向被告請求，之後與被告間亦有多次書函往返，有原告理賠申
      請書、被告函文足憑（見本院卷第二五頁、第二六頁至第二七頁、第六六頁）
      ，惟原告遲至九十三年五月十一日始聲請本院發給支付命令，經被告提出異議
      後視為起訴，但自前開請求之日起算已逾六個月，縱其曾繼續不斷的為請求，
      但時效中斷之效力，仍無由保持，原告之請求權顯已罹於二年時效不行使而消
      滅，被告自得拒絕給付保險金。
    3.原告另主張：被告陸續以其未提供相關資料為由，要求原告補提資料，原告乃
      相信被告有給付保險金之誠意始未隨即起訴，被告竟提出時效抗辯，有違誠實
      信用原則等語。
      (1)按「權利之行使，不得違反公共利益，或以損害他人為主要目的。行使權利
        ，履行義務，應依誠實及信用方法。」，民法第一百四十八條定有明文。又
        所謂誠實信用之原則，係在具體的權利義務之關係，依正義公平之方法，確
        定並實現權利之內容，避免當事人間犧牲他方利益以圖利自己，自應以權利
        人及義務人雙方利益為衡量依據，並應考察權利義務之社會上作用，於具體
        事實妥善運用之方法。再者，保險事故發生後，被保險人即得向保險人請求
        保險金，至於保險人是否出具拒賠通知書明示拒絕給付保險金，並不影響被
        保險人能否行使保險金請求權，甚或提起給付保險金之訴訟等權利。
      (2)經查，被告為一保險公司，對於保險事故是否確實發生，本有審核之權，即
        便於被保險人交齊文件後，因審核期間較長而無法立即決定是否予以理賠時
        ，則須自行承擔依據保險法第三十四條第二項規定給付較高法定遲延利息等
        責任。又觀諸前揭2.所述兩造往來函文內容，兩造間對於系爭保險契約是否
        成立、保險金數額之確定等情，向有爭議存在，故並無法僅以被告屢次要求
        原告補提資料即遽認被告有藉惡意遲延給付保險金，以達損害原告權益之目
        的之情事。原告欲行使權利，自應注意請求權消滅時效之進行，被告於原告
        請求權罹於二年時效後，為時效完成之抗辯拒絕給付保險金，實為行使法律
        所賦予之抗辯權限，此與一般提出時效抗辯者並無不同，難謂有何違反誠實
        信用原則之處。原告上開所陳，尚屬無據。
六、綜上所述，原告對被告之保險金請求權，已因罹於二年時效期間不行使而消滅，
    從而，原告本於保險契約之法律關係，請求被告給付保險金七十八萬三千四百四
    十六元，及自九十年十一月七日起至清償日止，按年息百分之五計算之利息，為
    無理由，應予駁回。
七、本件為判決之基礎已臻明確，兩造其餘之陳述及所提其他證據，經本院斟酌後，
    認為均於判決之結果無影響，亦與本案之爭點無涉，自無庸逐一論述，併此敘明
    。
八、結論：原告之訴為無理由，並依民事訴訟法第七十八條，判決如主文。
中　　　華　　　民　　　國　　九十三　　年　　　十　　　月　　　八　　　日
                            民事第三庭  法  官  賴錦華
正本係照原本作成
如對本判決上訴，須於判決送達後廿日內向本院提出上訴狀
中　　　華　　　民　　　國　　九十三　　年　　　十　　　月　　　八　　　日
                                        書記官  林桂玉
